ACORDAO-COMPLETO-2407123

ACÓRDÃO 13287/2020 ATA 42/2020 - SEGUNDA CÂMARA

VISTOS, relatados e discutidos estes autos de Tomada de Contas Especial (TCE) instaurada pelo Ministério do Desenvolvimento Social e Combate à Fome, em desfavor do Sr. Luís Alfredo Amin Fernandes, ex-prefeito municipal de Viseu/PA, gestão 2005-2008, em face da omissão no dever de prestar contas dos recursos repassados ao município de Viseu/PA, na modalidade fundo a fundo, à conta do Programa de Proteção Social Básica (PSB) e do Programa de Proteção Social Especial (PSE) , no exercício financeiro de 2008,
                  ACORDAM os Ministros do Tribunal de Contas da União, reunidos em Sessão da Segunda Câmara, diante das razões expostas pelo Relator, em:
                   9.1. excluir da relação processual a Sra. Maria do Socorro Lins, (CPF XXX.804.374-XX) ;
                   9.2. considerar revel o Sr. Luís Alfredo Amin Fernandes (CPF XXX.542.102-XX) , com fundamento no § 3º, art. 12, Lei 8.443, de 16 de julho de 1992;
                   9.3. julgar irregulares com fundamento nos arts. 1º, inciso I, 16, inciso III, alíneas "a" e "c", da Lei 8.443/1992 c/c os arts. 19 e 23, inciso III, da mesma Lei, e com arts. 1º, inciso I; 209, inciso III; 210 e 214, inciso III, do Regimento Interno, as contas do Sr. Luís Alfredo Amin Fernandes (CPF XXX.542.102-XX) , e condená-lo ao pagamento da quantia a seguir especificada, com a fixação do prazo de quinze dias, a contar da notificação, para comprovar, perante o Tribunal (art. 214, inciso III, alínea "a", do Regimento Interno) , o recolhimento da dívida ao cofre do Fundo Nacional de Assistência Social, atualizada monetariamente e acrescida dos juros de mora, calculados a partir da data discriminada, até a data do recolhimento, na forma prevista na legislação em vigor; 
Débito  (peça 15) :
	Data
	Valor Histórico (R$) 

	19/2/2008
	9.000,00

	21/2/2008
	6.100,00

	25/2/2008
	2.100,00

	25/2/2008
	4.160,00

	7/3/2008
	10.712,00

	14/3/2008
	9.000,00

	20/3/2008
	6.100,00

	1º/4/2008
	10.712,00

	8/4/2008
	9.000,00

	18/4/2008
	6.000,00

	22/4/2008
	10.712,00

	9/5/2008
	10.712,00

	12/5/2008
	9.000,00

	15/5/2008
	5.580,00

	6/6/2008
	9.000,00

	11/6/2008
	5.460,00

	17/6/2008
	20.100,00

	24/06/2008
	10.712,00

	1º/7/2008
	9.000,00

	1º/7/2008
	5.780,00

	1/7/2008
	20.100,00

	2/7/2008
	10.712,00

	8/8/2008
	10.712,00

	12/8/2008
	9.000,00

	15/8/2008
	5.900,00

	19/8/2008
	20.100,00

	4/9/2008
	9.000,00

	4/9/2008
	10.712,00

	10/9/2008
	5.900,00

	10/9/2008
	20.100,00

	13/10/2008
	5.860,00

	17/10/2008
	9.000,00

	7/11/2008
	9.000,00

	12/11/2008
	5.760,00

	3/12/2008
	10.712,00

	19/12/2008
	9.000,00

	22/12/2008
	7.500,00

	23/12/2008
	10.712,00

	30/12/2008
	10.712,00

	9.4. aplicar ao Sr. Luís Alfredo Amin Fernandes (CPF XXX.542.102-XX) a multa prevista no art. 57 da Lei 8.443/1992 c/c o art. 267 do Regimento Interno do TCU,  no valor de R$20.000,00 (vinte mil reais) , fixando-lhe o prazo de quinze dias, a contar da notificação, para que comprove, perante o Tribunal (art. 214, inciso III, alínea "a", do Regimento Interno) , o recolhimento da dívida ao cofre do Tesouro Nacional, acrescida dos encargos legais devidos a contar da data do acórdão a ser proferido, caso não venha a ser paga dentro do prazo ora estipulado; 
 	9.5. autorizar, desde logo, a cobrança judicial das dívidas, caso não atendida a notificação, na forma do disposto no art. 28, inciso II, da Lei nº 8.443/1992;
	9.6. autorizar também, desde logo, se requerido, com fundamento no art. 28, inciso I, da Lei 8.443, de 1992 c/c o art. 217, §§ 1º e 2º do Regimento Interno, o parcelamento da dívida em até 36 parcelas, incidindo sobre cada parcela, corrigida monetariamente, os correspondentes acréscimos legais fixando- lhe o prazo de quinze dias, a contar do recebimento da notificação, para comprovar perante o Tribunal o recolhimento da primeira parcela, e de trinta dias, a contar da parcela anterior, para comprovar os recolhimentos das demais parcelas, devendo incidir sobre cada valor mensal, atualizado monetariamente, os juros de mora devidos, no caso do débito, na forma prevista na legislação em vigor, alertando o responsável de que a falta de comprovação do recolhimento de qualquer parcela importará o vencimento antecipado do saldo devedor, nos termos do § 2º do art. 217 do Regimento Interno deste Tribunal;
 	9.7. enviar cópia deste Acórdão, bem como do Relatório e do Voto que o fundamentam à Procuradoria da República no Estado do Pará, nos termos do § 3º do art. 16 da Lei 8.443/1992 c/c o § 7º do art. 209 do Regimento Interno do TCU, para adoção das medidas cabíveis;
 			9.8. enviar cópia deste Acórdão ao Fundo Nacional de Assistência Social e ao responsável, para ciência, informando que a presente deliberação, acompanhada do Relatório e do Voto que a fundamenta, está disponível para a consulta no endereço www.tcu.gov.br/acordaos, além de esclarecer que, caso requerido, o TCU poderá fornecer sem custos as correspondentes cópias, de forma impressa.

Tomada de contas especial em razão da omissão no dever de prestar contas dos recursos repassados ao município, na modalidade fundo a fundo, à conta do Programa de Proteção Social Básica e do Programa de Proteção Social Especial, no exercício financeiro de 2008.

Segunda Câmara

Município de Viseu/PA

3. Responsáveis: Luís Alfredo Amin Fernandes (CPF XXX.542.102-XX), ex-prefeito (gestão 2005-2008) e Maria do Socorro Lins, (CPF XXX.804.374-XX)

13.1. Ministros presentes: Ana Arraes (Presidente), Augusto Nardes, Aroldo Cedraz e Raimundo Carreiro (Relator).
13.2. Ministros-Substitutos presentes: Marcos Bemquerer Costa e André Luís de Carvalho.

RAIMUNDO CARREIRO

Adoto como relatório, nos termos do art. 1º, § 3º, inciso I, da Lei 8.443/92, a instrução de peça eletrônica 36, lavrada no âmbito da Secretaria de Controle Externo de Tomada de Contas Especial (SecexTCE) , endossada pelo diretor da subunidade, pelo titular da unidade técnica e pelo MPTCU (peças 37 a 39) : 
"INTRODUÇÃO
Trata-se de Tomada de Contas Especial (TCE) instaurada pela Ministério do Desenvolvimento Social e Combate à Fome, em desfavor do Sr. Luís Alfredo Amin Fernandes (CPF XXX.542.102-XX) , ex-prefeito do município de Viseu/PA, gestão 2005-2008, em razão-da omissão no dever de prestar contas dos recursos repassados ao município de Viseu/PA, na modalidade fundo a fundo, à conta do Programa de Proteção Social Básica-PSB e do Programa de Proteção Social Especial-PSE, no exercício financeiro de 2008.
HISTÓRICO
	A concessão dos recursos na área da Assistência Social, no âmbito do Fundo Nacional de Assistência Social, é regulamentada por meio artigo 30, da Lei Federal 8.742, de 7/12/1993, Lei Orgânica de Assistência Social LOAS e, no caso em tela, pela Portaria MDS 459/2005, de 9/9/2005, que dispõe sobre a forma de repasse e prestação de contas dos recursos na modalidade fundo a fundo do cofinanciamento federal das ações de assistência social, inclusive no exercício de 2008.
	Para a execução das ações prevista no âmbito do Programa de Proteção Social Básica -PSB e do Programa de Proteção Social Especial-PSE, programas ação continuada, o Ministério do Desenvolvimento Social e Combate à Fome repassou a Prefeitura Municipal de Viseu/PA, no exercício de 2008, o montante de R$ 369.432,00, em valores históricos, conforme seguintes Ordens Bancárias (peça 1, p. 32-34) :
	Ordem Bancária
	Data
	Valor Histórico (R$) 

	900223
	19/2/2008
	9.000,00

	900493
	21/2/2008
	6.100,00

	900546
	25/2/2008
	2.100,00

	900565
	25/2/2008
	4.160,00

	900681
	7/3/2008
	10.712,00

	900883
	14/3/2008
	9.000,00

	900988
	20/3/2008
	6.100,00

	901379
	1º/4/2008
	10.712,00

	901432
	8/4/2008
	9.000,00

	901655
	18/4/2008
	6.000,00

	901697
	22/4/2008
	10.712,00

	901803
	9/5/2008
	10.712,00

	901857
	12/5/2008
	9.000,00

	902021
	15/5/2008
	5.580,00

	902216
	6/6/2008
	9.000,00

	902435
	11/6/2008
	5.460,00

	902605
	17/6/2008
	20.100,00

	902732
	24/06/2008
	10.712,00

	902958
	1º/7/2008
	9.000,00

	902931
	1º/7/2008
	5.780,00

	902985
	1/7/2008
	20.100,00

	903163
	2/7/2008
	10.712,00

	903868
	8/8/2008
	10.712,00

	903900
	12/8/2008
	9.000,00

	903969
	15/8/2008
	5.900,00

	904016
	19/8/2008
	20.100,00

	904184
	4/9/2008
	9.000,00

	904252
	4/9/2008
	10.712,00

	904350
	10/9/2008
	5.900,00

	904388
	10/9/2008
	20.100,00

	904805
	13/10/2008
	5.860,00

	904877
	17/10/2008
	9.000,00

	905174
	7/11/2008
	9.000,00

	905271
	12/11/2008
	5.760,00

	905443
	3/12/2008
	10.712,00

	905899
	19/12/2008
	9.000,00

	905539
	22/12/2008
	7.500,00

	906022
	23/12/2008
	10.712,00

	906139
	30/12/2008
	10.712,00

	Dentre outras previsões, nos termos do art. 8º da Portaria MDS 459, de 9/9/2005, destaca-se que o Demonstrativo Sintético Anual da Execução Físico-Financeira do SUAS é o instrumento de prestação de contas do cofinanciamento federal das ações continuadas de assistência social, no SUAS Web, elaborado pelos gestores e submetido à avaliação do Conselho de Assistência Social competente, que verifica o cumprimento das metas físicas e financeiras do Plano de Ação.
	Conforme se extrai dos autos, não houve a regular apresentação da prestação de contas dos recursos federais repassados à aludida municipalidade.
	Assim, tanto o Conselho Municipal de Assistência Social, bem como o prefeito à época, Sr. Luís Alfredo Amin Fernandes, foram notificados acerca da irregularidade pela não apresentação da prestação de contas por meio do Demonstrativo Sintético Anual da Execução Físico-Financeira no SUASWeb, conforme se verifica nos diversos ofícios expedidos pelo Ministério do Desenvolvimento Social e Combate à Fome (peça 1, p. 42-46; p. 74-80 e p. 98-100) .
Em que pese os diversos ofícios dirigidos ao ex-gestor, Sr. Luís Alfredo Amin Fernandes, este somente fora notificado pela via edital, conforme publicação no Diário Oficial da União de 14/2/2013 (peça 1, p. 82) .
	Por meio do Ofício 6861/DEFNAS/SNAS/MDS, de 28/9/2009 (peça 1, p. 48-50) , o Ministério do Desenvolvimento Social e Combate à Fome notificou ainda o Sr. Cristiano Dutra Vale, prefeito sucessor (gestão: 2009-2012) , para que apresentasse a prestação de contas dos recursos recebidos e geridos pelo seu antecessor.
	Em resposta, por meio do Ofício 066/2009, de 27/5/2009 (peça 1, p. 40) , o então Secretário de Assistência Social do Município de Viseu/PA, Sr. Daniel de Souza Dutra, relatou a impossibilidade de apresentação da prestação de contas por não dispor dos documentos comprobatórios da aplicação dos recursos, referentes à administração anterior.
	Com efeito, o Ministério do Desenvolvimento Social e Combate à Fome, por intermédio de seus órgãos competentes emitiram as Notas Técnicas 6902/2013 (peça 1, p. 84-90) e 1405/2014 (peça 1, p. 182-184) .
	Foi emitida a Nota Técnica 8496/2014-CPCRFF/CGPC/DEFNAS, de 24/11/2014 (peça 1, p. 4-10) , bem como o Termo de Reprovação (peça 1, p. 16) , datado de 25/11/2014, os quais opinam pela instauração de competente Tomada de Contas Especial, em face da omissão no dever de prestar contas dos recursos repassados à Prefeitura Municipal de Viseu/PA, na modalidade fundo a fundo, à conta do Programa de Proteção Social Básica-PSB e do Programa de Proteção Social Especial-PSE, no exercício financeiro de 2008 e atribuíram a responsabilidade  ao  Sr. Luís Alfredo Amin Fernandes.
	Essa conclusão foi ainda corroborada pela Nota Técnica 738/2015, de 30/4/2015 (peça 1, p. 22-24) .
	Em face da irregularidade, o Tomador Especial de Contas do Ministério do Desenvolvimento Social e Combate à Fome, por intermédio do Relatório de TCE 74/2015 (peça 1, p. 250-264) , de 27/7/2015, concluiu pela configuração de prejuízo ao erário no valor original de R$ 369.432,00, sob a responsabilidade do Luís Alfredo Amin Fernandes, CPF XXX.542.102-XX, prefeito de Viseu/PA à época dos fatos (Gestão: 2005-2008) .
	A Controladoria Geral da União emitiu o Relatório 1892/2015, de 17/9/2015 (peça 1, p. 270-272) e Certificado de Auditoria (peça 1, p. 273) , ratificando as conclusões do tomador de contas especial quanto à caracterização do dano ao erário e certificou a irregularidade das contas do responsável. O Parecer do Dirigente do Órgão de Controle Interno, de 17/9/2015, concluiu pela irregularidade das referidas contas (peça 1, p. 274) . 
	Por fim, o Pronunciamento Ministerial (peça 1, p. 282) , de 24/12/2015, atestou haver tomado conhecimento do Relatório e Certificado de Auditoria, do Parecer do Dirigente do Controle Interno e opinou pela irregularidade das contas do responsável.
	Após análise empreendida na instrução de peça 6, esta unidade técnica concluiu pela proposta de citação do responsável Luís Alfredo Amin Fernandes CPF XXX.542.102-XX.
	Os autos foram então encaminhados ao Exmo. Ministro Relator José Múcio Monteiro que, mediante Despacho Interlocutório de peça 9, os restituiu à unidade técnica para que, solidariamente ao responsável Luís Alfredo Amin Fernandes, fosse também citado o Secretário (a) de Assistência Social de Viseu/PA à época dos fatos, nos seguintes termos, in verbis (peça 9) :
5. Nessa toada, seu art. 8º dispunha que o Demonstrativo Sintético Anual da Execução Físico-Financeira do SUAS era o instrumento de prestação de contas do cofinanciamento federal das ações continuadas de assistência social, "elaborado pelos gestores e submetido à avaliação do Conselho de Assistência Social competente, (...) ". O art. 10 da norma previa que o preenchimento do demonstrativo compreendia o "lançamento e validação de informações pelo órgão gestor municipal, estadual ou do Distrito Federal com autenticação eletrônica do recebimento" e o "cadastro do parecer de avaliação do Demonstrativo Sintético (...) pelo Conselho de Assistência Social competente" (grifei) . E, para arrematar, o § 2º do referido art. 10 explicitava, em seu inciso I, que o parecer do CAS conteria avaliação sobre "a análise da documentação recebida do órgão gestor da assistência social, bem como de sua capacidade de gestão" (grifei) . 
6. Me parece claro, portanto, que a interpretação sistemática da norma não possibilita a imediata exclusão de responsabilidade do Secretário Municipal de Assistência Social, na condição de gestor das ações da área. Tal responsabilidade somente poderá ser excluída na hipótese de restar demonstrado que o então prefeito avocou, para si, ou atribuiu a outrem, as competências que seriam inerentes àquele Secretaria.
		Em cumprimento ao Despacho Interlocutório à peça 9, foram efetuadas as citações dos responsáveis, nos seguintes moldes:
Ocorrência: Não comprovação da boa e regular aplicação dos recursos federais recebidos do Ministério do Desenvolvimento Social e Combate à Fome, no âmbito do Programa de Proteção Social Básica-PSB e do Programa de Proteção Social Especial-PSE, no exercício financeiro de 2008, em face omissão no dever constitucional de prestar contas.
Debito: Valor atualizado até 11/10/2017: R$ 636.050,27 (peça 15) 
Responsáveis: Solidários do Sr. Luís Alfredo Amin Fernandes, CPF XXX.542.102-XX, prefeito do município de Viseu/PA à época dos fatos (Gestão: 2005-2008) e da Sra. Maria do Socorro Lins, CPF XXX.804.374-XX, identificada como Secretária de Assistência Social de Viseu/PA (gestão 2008) está assim delimitada (Matriz de Responsabilização - peça 14) .
Conduta: Omitir-se no dever de prestar contas dos recursos federais repassados ao município de Viseu/PA pelo Ministério do Desenvolvimento Social e Combate à Fome, no âmbito do Programa de Proteção Social Básica-PSB e do Programa de Proteção Social Especial-PSE, no exercício financeiro de 2008, quando estava obrigado a apresentar a prestação de contas até 30/7/2009, mediante o preenchimento do Demonstrativo Sintético Anual da Execução Físico-Financeira no SUASWeb e posterior avaliação do Conselho de Assistência Social de Viseu/PA.
Diversas tentativas de citação foram feitas ao Sr. Luís Alfredo Amin Fernandes: o Ofício 10/2018-TCU/Secex-PA, de 9/1/2018 (peça 21) , que foi devolvido pelos Correios à Secex/PA, após três tentativas de entrega (peça 25) . Nova citação foi realizada por meio do Ofício 131/2018-TCU/Secex-PA, de 7/2/2018 (peça 26) , conforme Aviso de Recebimento (peça 27) , de 28/2/2018. 
Todavia, o Sr. Luís Alfredo Amin Fernandes permaneceu silente, devendo ser considerado revel, nos termos do art. 12, §3º, da Lei 8.443/1992.
A Sra. Maria do Socorro Lins foi citada por meio do Ofício 11/2018-TCU/Secex-PA, de 9/1/2018, conforme Aviso de Recebimento (peça 22) , de 25/1/2018, tendo apresentado alegações de defesa acostadas aos autos à peça 24.
A análise empreendida na peça 29 concluiu que a Sra. Maria do Socorro Lins não era Secretária Municipal de Saúde, de modo que, urge, manejar a sua exclusão dos autos. Em seguida, diligenciou-se o Tribunal de Contas dos Municípios do Pará, para que informasse a essa Egrégia Corte a identificação do (a) titular da Secretaria Municipal de Assistência Social de Viseu/PA no exercício de 2008.
Em cumprimento ao pronunciamento da unidade (peça 31) , foi efetuada a diligência ao TCM/PA, por meio do Ofício 2152 de 18/12/2018 (peça 33) , cuja resposta veio por meio do Ofício 10/19-GAB.C.M.L de 8/3/2019 (peça 35) , propiciando a análise a seguir.
EXAME TÉCNICO
Resposta do Tribunal de Contas do Município (peça 35) 
O Tribunal de Contas do Município, por meio de resposta encaminhada pela Conselheira Mara Lúcia, relatora das contas do município de Viseu/PA, no exercício de 2008, informou que o Sr. Luís Alfredo Amin Fernandes era o único gestor dos recursos do município de Viseu/PA na gestão de 2008. 
Análise
Diante das informações prestadas, fica confirmado o afastamento definitivo da responsabilidade da Sra. Maria do Socorro Lins, que foi incluída na instrução de peça 16, por não ter gerido recursos federais no exercício de 2008. Restando o Sr. Luís Alfredo Amin Fernandes como único gestor dos recursos federais repassados ao município de Viseu/PA, na gestão de 2008, por conta do Programa de Proteção Social Básica-PSB e do Programa de Proteção Social Especial-PSE no exercício de 2008. 
Exclusão da relação processual da Sra. Maria do Socorro Lins
Cabe ressaltar que a Sra. Maria do Socorro Lins (CPF XXX.804.374-XX) , conforme análise feita no parágrafo anterior, não gerenciou recursos do convênio, descaracterizando sua responsabilidade pelos débitos. 
Portanto, sua responsabilidade deve ser excluída da relação processual, uma vez que havia sido incluída na instrução de citação (peça 16) .
Passa-se, a seguir, a discorrer sobre a revelia do Sr. Luís Alfredo Amin Fernandes.
Revelia do Sr. Luís Alfredo Amin Fernandes
Preliminarmente, cumpre tecer breves considerações sobre a forma como são realizadas as comunicações processuais no TCU. A esse respeito, destacam-se o art. 179, do Regimento Interno do TCU (Resolução 155, de 4/12/2002) e o art. 4º, inciso III, § 1º, da Resolução TCU 170, de 30 de junho de 2004, in verbis:
Art. 179. A citação, a audiência ou a notificação, bem como a comunicação de diligência, farse-ão:
I - mediante ciência da parte, efetivada por servidor designado, por meio eletrônico, fac-símile, telegrama ou qualquer outra forma, desde que fique confirmada inequivocamente a entrega da comunicação ao destinatário;
II - mediante carta registrada, com aviso de recebimento que comprove a entrega no endereço do destinatário;
III - por edital publicado no Diário Oficial da União, quando o seu destinatário não for localizado
 (...) 
Art. 3º As comunicações serão dirigidas ao responsável, ou ao interessado, ou ao dirigente de órgão ou entidade, ou ao representante legal ou ao procurador constituído nos autos, com poderes expressos no mandato para esse fim, por meio de:
I - correio eletrônico, fac-símile ou telegrama;
II - servidor designado;
III - carta registrada, com aviso de recebimento;
IV - edital publicado no Diário Oficial da União, quando o seu destinatário não for localizado, nas hipóteses em que seja necessário o exercício de defesa".
Art. 4º. Consideram-se entregues as comunicações:
I - efetivadas conforme disposto nos incisos I e II do artigo anterior, mediante confirmação da ciência do destinatário;
II - realizadas na forma prevista no inciso III do artigo anterior, com o retorno do aviso de recebimento, entregue comprovadamente no endereço do destinatário;
III - na data de publicação do edital no Diário Oficial da União, quando realizadas na forma prevista no inciso IV do artigo anterior.
§ 1º O endereço do destinatário deverá ser previamente confirmado mediante consulta aos sistemas disponíveis ao Tribunal ou a outros meios de informação, a qual deverá ser juntada ao respectivo processo.
 (...) 
Bem se vê, portanto, que a validade da citação via postal não depende de que o aviso de recebimento seja assinado pelo próprio destinatário da comunicação, o que dispensa, no caso em tela, a entrega do AR em "mãos próprias". A exigência da norma é no sentido de o Tribunal verificar se a correspondência foi entregue no endereço correto, residindo aqui a necessidade de certeza inequívoca. 
Não é outra a orientação da jurisprudência do TCU, conforme se verifica dos julgados a seguir transcritos:
São válidas as comunicações processuais entregues, mediante carta registrada, no endereço correto do responsável, não havendo necessidade de que o recebimento seja feito por ele próprio (Acórdão 3648/2013-TCU-Segunda Câmara, Relator Ministro JOSÉ JORGE) ;
É prescindível a entrega pessoal das comunicações pelo TCU, razão pela qual não há necessidade de que o aviso de recebimento seja assinado pelo próprio destinatário. Entregandose a correspondência no endereço correto do destinatário, presume-se o recebimento da citação. (Acórdão 1019/2008-TCU-Plenário, Relator Ministro BENJAMIN ZYMLER) ;
As comunicações do TCU, inclusive as citações, deverão ser realizadas mediante Aviso de Recebimento - AR, via Empresa Brasileira de Correios e Telégrafos, bastando para sua validade que se demonstre que a correspondência foi entregue no endereço correto. (Acórdão 1526/2007-TCU-Plenário, Relator Ministro AROLDO CEDRAZ) .
A validade do critério de comunicação processual do TCU foi referendada pelo Supremo Tribunal Federal, nos termos do julgamento do MS-AgR 25.816/DF, por meio do qual se afirmou a desnecessidade da ciência pessoal do interessado, entendendo-se suficiente a comprovação da entrega do "AR" no endereço do destinatário:
EMENTA: AGRAVO REGIMENTAL. MANDADO DE SEGURANÇA. DESNECESSIDADE DE INTIMAÇÃO PESSOAL DAS DECISÕES DO TRIBUNAL DE CONTAS DA UNIÃO. ART. 179 DO REGIMENTO INTERNO DO TCU. INTIMAÇÃO DO ATO IMPUGNADO POR CARTA REGISTRADA, INICIADO O PRAZO DO ART. 18 DA LEI nº 1.533/51 DA DATA CONSTANTE DO AVISO DE RECEBIMENTO. DECADÊNCIA RECONHECIDA. AGRAVO IMPROVIDO.
O envio de carta registrada com aviso de recebimento está expressamente enumerado entre os meios de comunicação de que dispõe o Tribunal de Contas da União para proceder às suas intimações.
O inciso II do art. 179 do Regimento Interno do TCU é claro ao exigir apenas a comprovação da entrega no endereço do destinatário, bastando o aviso de recebimento simples.
A citação do Sr. Luís Alfredo Amin Fernandes foi realizada por meio do Ofício 0131/2018-TCU/Secex-PA (peça 26) , com ciência em 28/2/2018, conforme aviso de recebimento inserido à peça 27. Em que pese o referido aviso de recebimento ter sido assinado por pessoa estranha aos autos, esse fato, por si só, não invalida a notificação dirigida ao responsável, uma vez que o art. 179, inciso II, do RI/TCU estabelece que as comunicações processuais far-se-ão mediante carta registrada, com aviso de recebimento que comprove a entrega no endereço do destinatário.
No caso concreto, a citação foi encaminhada ao endereço constante da base de dados CPF da Receita Federal (peça 3) . 
Apesar de regularmente citado, o responsável deixou transcorrer in albis o prazo regimental que lhe foi concedido para apresentar alegações de defesa e razões de justificativa e/ou efetuar o recolhimento do débito, motivo pelo qual se impõe o reconhecimento da revelia de que trata o art. 12, § 3º, da Lei 8.443/1992.
A despeito da aplicação da revelia, devem ser considerados, no entanto, os elementos já constantes dos autos, os quais podem, inclusive, levar a um juízo favorável ao responsável revel.
Nos processos do TCU, a revelia não leva à presunção de que seriam verdadeiras todas as imputações levantadas contra os responsáveis, diferentemente do que ocorre no processo civil, em que a revelia do réu opera a presunção da verdade dos fatos narrados pelo autor. Dessa forma, a avaliação da responsabilidade do agente não pode prescindir da prova existente no processo ou para ele carreada. 
Ao não apresentar sua defesa, o responsável deixou de produzir prova da regular aplicação dos recursos sob sua responsabilidade, em afronta às normas que impõem aos gestores públicos a obrigação legal de, sempre que demandados pelos órgãos de controle, apresentar os documentos que demonstrem a correta utilização das verbas públicas, a exemplo do contido no art. 93 do Decreto-Lei 200/67: "Quem quer que utilize dinheiros públicos terá de justificar seu bom e regular emprego na conformidade das leis, regulamentos e normas emanadas das autoridades administrativas competentes." 
	Mesmo as alegações de defesa não sendo apresentadas, considerando o princípio da verdade real que rege esta Corte, procurou-se buscar, em manifestações dos responsáveis na fase interna desta Tomada de Contas Especial, se havia algum argumento que pudesse ser aproveitado a seu favor. Porém, não foi encontrada nenhuma manifestação do responsável.
No entanto, o responsável não se manifestou na fase interna, não havendo, assim, nenhum argumento que possa vir a ser analisado e posteriormente servir para afastar as irregularidades apontadas tanto na citação como na audiência.
Vale ressaltar que a pretensão punitiva do TCU, conforme Acórdão 1441/2016-TCU-Plenário, que uniformizou a jurisprudência acerca dessa questão, subordina-se ao prazo geral de prescrição indicado no art. 205 do Código Civil, que é de 10 anos, contado da data de ocorrência da irregularidade sancionada, nos termos do art. 189 do Código Civil, sendo este prazo interrompido pelo ato que ordenar a citação, a audiência ou a oitiva do responsável. No caso em exame, não ocorreu a prescrição, uma vez que o último débito ocorreu em 19/2/20099 a 30/12/2008 (peça 15) e o ato de ordenação da citação ocorreu em 12/4/2017 (peça 9) .
	Em se tratando de processo em que a parte interessada não se manifestou acerca das irregularidades imputadas, não há elementos para que se possa efetivamente aferir e reconhecer a ocorrência de boa-fé na conduta dos responsáveis, podendo este Tribunal, desde logo, proferir o julgamento de mérito pela irregularidade das contas, conforme nos termos dos §§ 2º e 6º do art. 202 do Regimento Interno do TCU. (Acórdão 2064/2011-TCU-Primeira Câmara (relator: Ubiratan Aguiar) , 6.182/2011-TCU-1a Câmara (relator: Weber de Oliveira) , 4.072/2010-TCU-1a Câmara (Relator: Valmir Campelo) , 1.189/2009-TCU-1a Câmara (Relator: Marcos Bemquerer) , 731/2008-TCU-Plenário (Relator: Aroldo Cedraz) .
	Dessa forma, o Sr. Luís Alfredo Amin Fernandes deve ser considerado revel, nos termos do art. 12, §3º, da Lei 8.443/1992, devendo as contas serem julgadas irregulares, condenando-o ao débito apurado e aplicando-lhe a multa prevista no art. 57 da Lei 8.443/1992.
CONCLUSÃO
O dano ao erário apurado nesta TCE se deu por prejuízo ao FNAS, em decorrência da não comprovação da boa e regular aplicação dos recursos públicos, ante da omissão da prestação de contas dos recursos repassados de forma automática, na modalidade fundo a fundo, pelo Fundo Nacional de Assistência Social ao Município de Viseu/PA, no exercício de 2008. 
29.						Em face da análise promovida, não foi possível sanear as irregularidades atribuída ao responsável, tampouco afastar o débito imputado. Ademais, inexistem nos autos elementos que demonstrem a boa-fé do responsável ou a ocorrência de outros excludentes de culpabilidade. Desse modo, suas contas devem, desde logo, serem julgadas irregulares, nos termos do art. 202, § 6º, do Regimento Interno do TCU, procedendo-se à condenação em débito do Sr. Luís Alfredo Amin Fernandes e a aplicação da multa prevista no art. 57 da Lei 8.443/1992.
PROPOSTA DE ENCAMINHAMENTO
Diante do exposto, submetem-se os autos à consideração superior, propondo ao Tribunal:
			 excluir da relação processual a Sra. Maria do Socorro Lins, (CPF XXX.804.374-XX) ;
 considerar revel o Sr. Luís Alfredo Amin Fernandes (CPF XXX.542.102-XX) , com fundamento no § 3º, art. 12, Lei 8.443, de 16 de julho de 1992;
 com fundamento nos arts. 1º, inciso I, 16, inciso III, alíneas "a" e "c", da Lei 8.443/1992 c/c os arts. 19 e 23, inciso III, da mesma Lei, e com arts. 1º, inciso I; 209, inciso III; 210 e 214, inciso III, do Regimento Interno, que sejam julgadas irregulares as contas do Sr. Luís Alfredo Amin Fernandes (CPF XXX.542.102-XX) , e condená-lo ao pagamento da quantia a seguir especificada, com a fixação do prazo de quinze dias, a contar da notificação, para comprovar, perante o Tribunal (art. 214, inciso III, alínea "a", do Regimento Interno) , o recolhimento da dívida ao cofre do Fundo Nacional de Assistência Social, atualizada monetariamente e acrescida dos juros de mora, calculados a partir da data discriminada, até a data do recolhimento, na forma prevista na legislação em vigor; 
Débito  (peça 15) :
	Data
	Valor Histórico (R$) 

	19/2/2008
	9.000,00

	21/2/2008
	6.100,00

	25/2/2008
	2.100,00

	25/2/2008
	4.160,00

	7/3/2008
	10.712,00

	14/3/2008
	9.000,00

	20/3/2008
	6.100,00

	1º/4/2008
	10.712,00

	8/4/2008
	9.000,00

	18/4/2008
	6.000,00

	22/4/2008
	10.712,00

	9/5/2008
	10.712,00

	12/5/2008
	9.000,00

	15/5/2008
	5.580,00

	6/6/2008
	9.000,00

	11/6/2008
	5.460,00

	17/6/2008
	20.100,00

	24/06/2008
	10.712,00

	1º/7/2008
	9.000,00

	1º/7/2008
	5.780,00

	1/7/2008
	20.100,00

	2/7/2008
	10.712,00

	8/8/2008
	10.712,00

	12/8/2008
	9.000,00

	15/8/2008
	5.900,00

	19/8/2008
	20.100,00

	4/9/2008
	9.000,00

	4/9/2008
	10.712,00

	10/9/2008
	5.900,00

	10/9/2008
	20.100,00

	13/10/2008
	5.860,00

	17/10/2008
	9.000,00

	7/11/2008
	9.000,00

	12/11/2008
	5.760,00

	3/12/2008
	10.712,00

	19/12/2008
	9.000,00

	22/12/2008
	7.500,00

	23/12/2008
	10.712,00

	30/12/2008
	10.712,00

 aplicar ao Sr. Luís Alfredo Amin Fernandes (CPF XXX.542.102-XX) a multa prevista no art. 57 da Lei 8.443/1992 c/c o art. 267 do Regimento Interno do TCU, fixando-lhe o prazo de quinze dias, a contar da notificação, para que comprove, perante o Tribunal (art. 214, inciso III, alínea "a", do Regimento Interno) , o recolhimento da dívida ao cofre do Tesouro Nacional, acrescida dos encargos legais devidos a contar da data do acórdão a ser proferido, caso não venha a ser paga dentro do prazo ora estipulado; 
 autorizar, desde logo, a cobrança judicial das dívidas, caso não atendida a notificação, na forma do disposto no art. 28, inciso II, da Lei nº 8.443/1992;
 autorizar também, desde logo, se requerido, com fundamento no art. 28, inciso I, da Lei 8.443, de 1992 c/c o art. 217, §§ 1º e 2º do Regimento Interno, o parcelamento da dívida em até 36 parcelas, incidindo sobre cada parcela, corrigida monetariamente, os correspondentes acréscimos legais fixando- lhe o prazo de quinze dias, a contar do recebimento da notificação, para comprovar perante o Tribunal o recolhimento da primeira parcela, e de trinta dias, a contar da parcela anterior, para comprovar os recolhimentos das demais parcelas, devendo incidir sobre cada valor mensal, atualizado monetariamente, os juros de mora devidos, no caso do débito, na forma prevista na legislação em vigor, alertando o responsável de que a falta de comprovação do recolhimento de qualquer parcela importará o vencimento antecipado do saldo devedor, nos termos do § 2º do art. 217 do Regimento Interno deste Tribunal;
 enviar cópia do Acórdão a ser prolatado, bem como do Relatório e do Voto que o fundamentarem à Procuradoria da República no Estado do Pará, nos termos do § 3º do art. 16 da Lei 8.443/1992 c/c o § 7º do art. 209 do Regimento Interno do TCU, para adoção das medidas cabíveis;
 enviar cópia do Acórdão que vier a ser proferido ao Fundo Nacional de Assistência Social e ao responsável, para ciência, informando que a presente deliberação, acompanhada do Relatório e do Voto que a fundamenta, está disponível para a consulta no endereço www.tcu.gov.br/acordaos, além de esclarecer que, caso requerido, o TCU poderá fornecer sem custos as correspondentes cópias, de forma impressa".
      É o Relatório.

não há

Procurador Rodrigo Medeiros de Lima

TOMADA DE CONTAS ESPECIAL. CITAÇÃO. EXCLUSÃO DA RELAÇÃO PROCESSUAL DE UM DOS RESPONSÁVEIS. REVELIA DE OUTRO. CONTAS IRREGULARES. DÉBITO. MULTA. COMUNICAÇÕES.

TOMADA DE CONTAS ESPECIAL (TCE)

Inicialmente, registro que atuo nos presentes autos por força do art. 152 do Regimento Interno do TCU (RI/TCU) .
2.	Trata-se de tomada de contas especial (TCE) instaurada pelo Ministério do Desenvolvimento Social e Combate à Fome, em desfavor do Sr. Luís Alfredo Amin Fernandes, ex-prefeito municipal de Viseu/PA, gestão 2005-2008, em face da omissão no dever de prestar contas dos recursos transferidos ao município de Viseu/PA, na modalidade fundo a fundo, à conta do Programa de Proteção Social Básica (PSB) e do Programa de Proteção Social Especial (PSE) , no exercício financeiro de 2008. 
3. 	De fevereiro a dezembro de 2008, para a execução das ações prevista no âmbito do Programa de Proteção Social Básica (PSB) e do Programa de Proteção Social Especial (PSE) , atividades de ação continuada, o Ministério do Desenvolvimento Social e Combate à Fome repassou ao Município de Viseu/PA, mais especificamente ao Fundo Municipal de Assistência Social, em diversas parcelas, recursos federais do Fundo Nacional de Assistência Social (FNAS) no valor total de R$ 369.432,00.
4.	O artigo 30, da Lei Federal 8.742/1993, Lei Orgânica de Assistência Social (LOAS) , regulamenta a concessão de recursos do FNAS. Para o exercício de 2008, ora em exame, a Portaria MDS 459/2005 dispõe sobre a forma de repasse e prestação de contas dos recursos na modalidade fundo a fundo do cofinanciamento federal das ações de assistência social.
5.          Nesse caso, deve ser utilizado o Demonstrativo Sintético Anual da Execução Físico-Financeira do Sistema Único de Assistência Social (SUAS) como meio de prestação de contas no SUAS Web, documento esse que deve ter as informações fornecidas pelos gestores e ser submetido à avaliação do Conselho Municipal de Assistência Social, o qual verifica o cumprimento das metas físicas e financeiras do Plano de Ação para posterior envio da prestação de contas ao concedente.
6.    Entretanto, apesar dos diversos ofícios de notificação endereçados pelo Ministério do Desenvolvimento Social e Combate à Fome ao Sr. Luís Alfredo Amin Fernandes e ao Conselho Municipal de Assistência Social, inclusive com notificação publicada no Diário Oficial da União de 14/2/2013, a prestação de contas não foi apresentada.
7.	Em 27/5/2009, o Ministério do Desenvolvimento Social e Combate à Fome havia notificado o prefeito sucessor, Sr. Cristiano Dutra Vale (gestão 2009-2012) , para que apresentasse a aludida prestação de contas. Naquela oportunidade, o então Secretário de Assistência Social do Município de Viseu/PA, Sr. Daniel de Souza Dutra, informou sobre a impossibilidade de apresentação da prestação de contas ante a falta de documentação comprobatória da gestão dos recursos na administração anterior.
8. 	Cumpridos todos os trâmites legais pelo concedente, a presente TCE foi encaminhada a este Tribunal.
9.	Diante da proposta de citação do Sr. Luís Alfredo Amin Fernandes, o então relator, Ministro José Múcio Monteiro, entendeu, ao examinar as normas pertinentes à concessão de recursos do FNAS, que deveria ser citado solidariamente o Secretário de Assistência Social de Viseu/PA, na condição de gestor da área.
10.	Foram então citados solidariamente por omissão no dever de prestar contas o Sr. Luís Alfredo Amin Fernandes, prefeito do município de Viseu/PA à época dos fatos (Gestão: 2005-2008) e a Sra. Maria do Socorro Lins, identificada como Secretária de Assistência Social de Viseu/PA (gestão 2008) .
11.	Após diversas tentativas de citação, o Sr. Luís Alfredo Amin Fernandes finalmente foi citado por meio do Ofício 131/2018-TCU/Secex-PA, de 7/2/2018, conforme Aviso de Recebimento, de 28/2/2018, deixando transcorrer in albis o prazo regimental para apresentação das alegações de defesa, nos termos do art. 12, §3º, da Lei 8.443/1992, sendo revel para todos os efeitos, dando-se prosseguimento ao processo.
12.	A Sra. Maria do Socorro Lins foi regularmente citada e apresentou alegações de defesa em que informou que não era nem foi Secretária Municipal de Assistência Social de Viseu/PA, o que enseja a sua exclusão do rol de responsáveis desta TCE. Ato contínuo, a então Secretaria de Controle Externo no Estado do Pará diligenciou o Tribunal de Contas dos Municípios do Pará. 
13.	Em resposta, a Conselheira Mara Lúcia, relatora das contas do Município de Viseu/PA no Tribunal de Contas dos Municípios, exercício de 2008, informou que o Sr. Luís Alfredo Amin Fernandes era o único gestor dos recursos do Município de Viseu/PA naquele ano, sendo o ordenador de despesas do Fundo Municipal de Assistência Social.
13.	Pelas razões expendidas, acolho as análises e conclusões da SecexTCE, chanceladas pelo MPTCU, adotando-as como minhas razões de decidir para excluir da relação processual a Sra. Maria do Socorro Lins e considerar revel o Sr. Luís Alfredo Amin Fernandes para julgar suas contas irregulares, condená-lo em débito e aplicar-lhe multa, em vista de não constarem nos autos elementos que permitam reconhecer a boa-fé do responsável e não estarem presentes outras excludentes de culpabilidade.
  Em face do exposto, Voto por que seja adotado o Acórdão que ora submeto ao escrutínio do Colegiado.
TCU, Sala das Sessões Ministro Luciano Brandão Alves de Souza, em 24 de novembro de 2020.
RAIMUNDO CARREIRO 
Relator